【裁判字號】    98,行商訴,41
【裁判日期】    980625
【裁判案由】    商標註冊
【裁判全文】
智慧財產法院行政判決
                                    98年度行商訴字第41號
                                民國98年6 月11日辯論終結
原      告  日商蘇妮股份.限公司(Sony Corporation)
代  表  人  甲○○(Shinj
訴訟代理人  陳長文律師
            李文傑律師
被      告  經濟部智慧財產局
代  表  人  乙○○（局長）住同上
訴訟代理人  丙○○
上列當事人間因商標註冊事件，原告不服經濟部中華民國97年12
月25日經訴字第09706118100 號訴願決定，提起行政訴訟，本院
判決如下︰
    主  文
原告之訴駁回。
訴訟費用由原告負擔。
  事實及理由
一、事實概要
    原告前於民國97年2 月4 日以「Device Mark （Gray）」商
    標，指定使用於商標法施行細則第13條所定商品及服務分類
    表第9 類之「數位相機；攝錄影機；上述商品之零組件，即
    可重複充電之電池組，電池充電器，交流電轉接器，背帶，
    影音輸出線，電池盒及遙控器」商品，向被告申請註冊。經
    被告審查，認本件商標圖樣不具識別性，依商標法第23條第
    1 項第1 款規定，不得註冊，乃以97年9 月26日商標核駁第
    0310090 號審定書為核駁之處分，原告不服，提起訴願，經
    遭駁回，遂提起行政訴訟。
二、原告之主張：
  (一)本件商標具有相當之識別性，足以使商品之相關消費者認識
    其為表彰商品之標識，並得藉以與他人之商品相區別，且無
    商品說明之虞，當無違反商標法第5 條第2 項、第23條第1
    項第1款 之規定，茲析述如下：
  1.本件商標係原告所精心創設之彩色幾何圖形商標，由大的灰
    色四方形內置小的白色方框，再內置英文字母「K 」所組合
    而成，原告以此創新之彩色商標與原告商品之形象結合，表
    彰時尚簡潔風格，以此表達原告之整體商品形象，使消費者
    藉由此商標即可認識此係原告之商品，此商標頗具創意，表
    達具體概念，予人鮮明清晰之印象，以之使用於本案指定商
    品本身，消費者極易辨識其為表彰商品之商標，進而與他人
    商品相區別。原告擬將本件商標放置數位相機專用智慧型鋰
    電池等商品，以表彰原告電池等商品之商標，作為原告商品
    之識別標識。
  2.其次，由原告所提供之商品示意圖觀之，原告擬將本件圖形
    商標放置於背景顏色係白色之電池商品上，因為本案商標係
    灰色設計圖形加上英文字母「K 」之組合圖樣，因此置於底
    色為白色之商品上會特別突出本件商標，因此本件商標極具
    商品識別性，一般消費者並不會因而誤認本案商標係本案指
    定商品之規格型號，反而只要看到本件商標即知係原告之商
    品，且原告已於國內各電子產品販售市場上廣泛銷售類似本
    件商標產品，網路上亦隨處可見販售原告類似本件商標產品
    ，因此本件商標確具識別性。
  3.本件商標圖樣並非如被告及經濟部所陳係由墨色四方形內置
    英文字母「K 」所組合而成，其整體係一經設計之圖形內含
    英文字母「K 」之圖樣，並非單純灰色四方形圖形或單純之
    英文字母「K 」，因此本件商標具有商標識別性。一商品上
    同時標示文字商標及圖形商標等二個商標以上之情形，在交
    易市場上所在多有，亦為消費者所習見，被告並不能逕自論
    定因有文字商標之存在，而否定圖形商標之識別性。況且本
    件指定商品之一般交易習慣並非將本件商標當作一般規格型
    號，由上述本件商標實際應用於商品可知，本件商標係一般
    商標之態樣，本件圖樣下之文字「DB-BG1」才是該商品之規
    格型號，而非本件商標本身即為規格型號。
  4.不具識別性之商標不得申請註冊專用，乃世界各國審查商標
    註冊一致之原則，雖各國商標法制及國情或屬有異，惟各國
    對於商標應具有商品來源識別功能皆著有明文，如日本商標
    法第3 條第1 項第3 款及第6 款，均拒絕不具識別性或係商
    品規格型號之圖樣註冊。查本件商標已於原告母國日本取得
    商標註冊，上述註冊申請並未因不具識別性而遭核駁，足證
    系爭商標顯然具備有註冊商標之一切要件，應得以註冊。
  (二)被告業已核准註冊多件類似本件商標圖案之態樣作為商標圖
    樣，顯見該等態樣並非不得註冊，行政機關為行政行為時應
    受「平等原則」之拘束：
  1.類似本件商標以各式簡單圖形設計之圖案態樣或以類似商標
    圖樣而取得註冊者，比比皆是，如註冊第137075號商標（第
    35類）、註冊1107531 號商標（第35類）、註冊1174808 號
    商標（第9 、28類）、註冊1353839 號商標（第9 類），足
    證以各式與指定商品相關之暗示性文字、圖形或其結合之圖
    樣設計態樣亦係消費者辨識商品來源之表徵之一，當然具有
    商標識別作用，上述商標與本件商標圖案設計概念極相彷彿
    ，故本件商標應同樣具商標識別性。
  2.依行政程序法第6 條「行政行為非有正當理由，不得為差別
    待遇」之「平等原則」之規定，前所列舉之商標既均得註冊
    ，依相同之行政慣例，被告自應核准本件商標之註冊，方符
    行政程序法上平等原則之規定。雖商標審查係採「個案審查
    原則」，但「個案審查原則」僅是賦予行政機關於為行政處
    分時能斟酌個案具體之狀況，而作一最符合個案正義之處分
    ，絕非賦予行政機關破壞前述原則，可為互相矛盾之處分之
    理由。
  (三)並聲明：1.訴願決定及原處分均撤銷；2.被告就原告於97年
    2 月4 日申請之第097005676 號「Device Mark （Gray）」
    商標註冊事件，應作成核准審定註冊之處分；3.訴訟費用由
    被告負擔。
三、被告之答辯：
  (一)判斷商標是否具有識別性，應依一般生活經驗加以衡酌，其
    外觀、稱呼、觀念與指定使用商品之關係是否足以使相關消
    費者認知為區別商品或服務來源之標識，又基於商標之屬地
    主義，消費者指我國之消費者而言。本件原告申請註冊之商
    標圖樣，係於大的墨色四方形內置加上大寫英文字母「K 」
    之白色小四方形組合而成之圖案，由卷內所附使用資料觀之
    ，圖案上方框內之文字「D 」或為規格型號之表示、或為電
    池蓄電量之表示，將之組合後之圖案作為商標指定使用於「
    數位相機、充電式電池組、電池盒」等商品，圖樣整體予消
    費者之寓目印象為規格型號或電池蓄電量之表示，且整體圖
    樣為指定商品外觀之一部份，無法使一般商品購買人認識其
    為表彰商品來源之標識，不具商標識別性，自有首揭法條規
    定之適用。又無論卷內所附之商品廣告型錄影本、購物之廣
    告宣傳資料、商品展示櫃之照片影本等使用資料，其所標示
    之圖樣皆與本案圖樣並非完全相同，自難採為本案之使用態
    樣，且商品上皆標示有特別引人注意並已獲准註冊之「SONY
    」商標字樣，更足證本件圖案非屬商標之形態，是被告依法
    核駁其註冊之申請，並無不合。
  (二)並聲明：1.駁回原告之訴；2.訴訟費用由原告負擔。
四、兩造之爭點：系爭商標申請註冊，是否違反商標法第23條第
    1 項第1 款規定，而不得註冊？
五、本院查：
  (一)按「商標得以文字、圖形、記號、顏色、聲音、立體形狀或
    其聯合式所組成。前項商標，應足以使商品或服務之相關消
    費者認識其為表彰商品或服務之標識，並得藉以與他人之商
    品或服務相區別。」、「商標有下列情形之一者，不得註冊
    ：一、不符合第5 條規定者。．．．」，商標法第5 條、第
    23條第1 項第1 款分別定有明文。由於商標的主要功能在於
    識別商品或服務之來源，倘標識無法指示及區別商品或服務
    之來源，即不具商標功能，自不得核准註冊。惟商標識別性
    有先天與後天之分，前者指商標本身所固有，無須經由使用
    取得的識別能力；後天識別性則指不具識別性的標識經過使
    用以後，若消費者已經可以將之與特定來源相連結，而將其
    作為區別來源之標識，即具有商標識別性，是以商標法第23
    條第4 項亦明定：「．．．有不符合第5 條第2 項規定之情
    形，如經申請人使用且在交易上已成為申請人商品或服務之
    識別標識者，不適用之。」。次按，判斷商標是否具有識別
    性，應依相關消費者一般生活經驗加以衡酌，其外觀、讀音
    、觀念與指定使用商品之關係，是否足以使相關消費者認識
    其為區別商品或服務來源之標識。
  (二)經查，本件商標係於一底色為灰黑色之橫置圓柱形內部偏左
    處，繪設有反白之圓角正四邊形，四邊形內部則書寫一灰黑
    色之外文字母「K 」所組合而成，以此幾何圖形與文字之組
    合，作為商標圖樣指定使用於數位相機、充電式電池組、電
    池盒等商品。依原告所提出類似本件商標之使用資料所示，
    其電池外觀底色均為白色，而均於側面中央部位飾有一橫置
    圓柱形圖案，該圓柱形之底色為紅色或藍色，並於圓柱形圖
    案內部偏左或偏右處，繪設有反白之圓角正四邊形，四邊形
    內部則書寫一紅色或藍色之「G 」或「D 」字母，其中使用
    「G 」字母者，其電池型號為「NP-FG1」（見本院卷第37、
    78 頁 ）或「NP -BG1 」（見本院卷第47頁），而使用「D
    」字母者，其電池型號為「NP-FD1」（見本院卷第46、52、
    57、58頁）或「NP -FD1 」（見本院卷第57頁），參以被告
    所呈資料亦記載：「SONY全新P 系列智慧型高容量鋰電池（
    NP-FP71 ）」（見本院卷第155 頁）、「SONY原廠NP-FH50
    H 系列智慧型鋰電池」（見本院卷第156 頁），足見上開圖
    形內之字母即係原告電池商品型號之末尾英文字母，而具有
    指示其商品規格之功能。另就電池商品而言，使用單一英文
    字母指示其型號規格之情形，在我國亦甚為普遍，此有被告
    所呈網頁資料附卷可佐（見本院卷第157 、158 頁），是以
    本件商標圖樣係予人為商品規格型號之標示，而無法使一般
    商品購買人認識其為表彰商品來源之標識，不具商標識別性
    。
  (三)原告固於原處分階段及訴願階段提出Sony Cyber-shot 原廠
    配件型錄、Cyber-shot數位相機型錄、2007年台北電腦應用
    展Sony展示區廣告傳單、2007年台北春季電腦展Sony數位商
    品廣告傳單、2008年台北電腦應用展Sony展示區廣告傳單、
    全國電子商品型錄、Cyber-shot智慧型電池廣告傳單，以及
    展示櫃照片影本等資料，復於本院提出商品網路廣告資料等
    證據，主張本件商標隨商品於全台各經銷據點廣泛銷售，已
    深植一般消費者心中，成為原告商品上重要之識別標識等語
    。惟依原告所提出之上開使用資料，部分圓柱形圖案內部另
    有標示外文「infoLITHIUM 」等字樣（見本院卷第37、38、
    43頁），其他各圓柱形圖案或因為其底色與本件不同、或因
    其圓角正四邊形內所標註之外文字母，均與本件商標有別，
    上開資料僅係原告販售類似本件商標商品之使用證據，尚不
    足以作為證明本件商標業經原告使用且在交易上已成為原告
    營業上商品識別標識之證據。
  (四)至原告陳稱系爭商標於日本及歐體已取得註冊，系爭商標應
    具備識別性乙節。經查，就電池商品而言，使用單一英文字
    母指示其型號規格之情形，在我國甚為普遍，業如前述，是
    以依我國相關消費者之一般生活經驗，本件商標實不易使相
    關消費者認識其為區別商品或服務來源之標識，而在日本及
    歐體標示電池商品規格型號之情形，或與我國不同，當地消
    費者對本件商標之認知，即未必與我國消費者完全一致，自
    無從比附援引，而無從據此即認為系爭商標於我國亦應認為
    具有識別性而應准其註冊之申請，是原告上開主張，即非有
    據。
六、綜上所述，系爭商標申請註冊，確有違反商標法第23條第1
    項第1 款規定，而不得註冊，從而，被告所為核駁之處分，
    尚無違誤，訴願決定予以維持，亦無不合。原告訴請撤銷原
    處分及訴願決定，並請求被告就原告於97年2 月4 日申請之
    第097005676 號「Device Mark （Gray）」商標註冊事件，
    應作成核准審定註冊之處分，核無理由，應予駁回。
七、兩造其餘攻擊防禦方法均與本件判決結果不生影響，故不逐
    一論述，併此敘明。
據上論結，本件原告之訴為無理由，爰依行政訴訟法第98條第1
項前段，判決如主文。
中    華    民    國    98    年     6    月   25     日
                智慧財產法院第一庭
                            審判長法  官  李得灶
                                  法  官  王俊雄
                                  法  官  林欣蓉
上為正本係照原本作成。
如不服本判決，應於送達後20日內向本院提出上訴狀並表明上訴
理由，如於本判決宣示後送達前提起上訴者，應於判決送達後20
日內補提上訴理由書（須按他造人數附繕本）。
中    華    民    國    98    年     6    月   25     日
                                  書記官  周其祥


司法院資訊處製作；財團法人民間司法改革基金會備份。
